臺灣高等法院高雄分院刑事判決　　 94年度上更(一)字第157號
上　訴　人
即　被　告　甲○○
上　訴　人
即　被　告　乙○○
上列上訴人因違反水土保持法等案件，不服臺灣屏東地方法院90
年度訴字第178 號中華民國91年1 月29日第一審判決（起訴案號
：臺灣屏東地方法院檢察署89年度偵字第4367號、第4558號），
提起上訴，判決後，經最高法院發回更審，本院判決如下：
    主  文
原判決關於甲○○、乙○○違反水土保持法部分撤銷。
甲○○、乙○○共同違反於山坡地為採取土石之使用行為，應先
擬具水土保持計畫，送請主管機關核定之規定，而未先擬具水土
保持計畫，致生水土流失，各處有期徒刑陸月，如易科罰金均以
佰元折算壹日。
    事  實
一、甲○○、乙○○及洪英剛、韓英雄等人均明知坐落屏東縣獅
    子鄉○路段274 號土地，係屬水土保持法所規範之山坡地，
    如欲採取土地等使用行為，其水土保持義務人（包括地主韓
    英雄、土地使用人洪英剛）應先擬具水土保持計畫，送請主
    管機關核定，甲○○、乙○○竟無視該規定，與地主韓英雄
    及土地使用人洪英剛共同基於違法開採土石之犯意聯絡，由
    洪英剛與韓英雄於民國89年6 月8 日簽具土地使用同意書，
    同意由洪英剛處理開採之土石，洪英剛則再經由乙○○之介
    紹，將土石售予甲○○，甲○○亦同意共同開採土石，先於
    同年7 月20日，由洪英剛僱用乙○○駕駛挖土機，至新路段
    274 號山坡地上開挖，總計開採之面積為0.2066公頃，並使
    原地表之植生盡遭破壞，地表裸露，有水土流失之情況。嗣
    於同年7 月26日，甲○○再委請不知情之友人葉清鑑，僱用
    不知情之黃鵬仰、陳嘉瑞，各駕駛車號XL-830、GL-017營業
    大貨車將採得之石塊載運外出，於同日11時許，為警在新路
    段274 號土地之產業道路上查獲。
二、案經屏東縣警察局枋寮分局報告臺灣屏東地方法院檢察署檢
    察官偵查起訴。
    理  由
一、證據能力之意見
  (一)按被告以外之人（包括證人、鑑定人、告訴人、被害人及共
    同被告等）於審判外之陳述雖不符刑事訴訟法第159 條之1
    至之4 等4 條之規定，而經當事人於審判程序同意作為證據
    ，法院審酌該言詞陳述或書面陳述作成時之情況，認為適當
    者，亦得為證據；當事人、代理人或辯護人於法院調查證據
    時，知有刑事訴訟法第159 條第1 項不得為證據之情形，而
    未於言詞辯論終結前聲明異議者，視為有前項之同意，同法
    第159 條之5 定有明文。立法意旨在於傳聞證據未經當事人
    之反對詰問予以核實，原則上先予排除。惟若當事人已放棄
    反對詰問權，於審判程序中表明同意該等傳聞證據可作為證
    據；或於言詞辯論終結前未聲明異議，基於尊重當事人對傳
    聞證據之處分權，及證據資料愈豐富，愈有助於真實發見之
    理念，且強化言詞辯論主義，使訴訟程序得以順暢進行，上
    開傳聞證據亦均具有證據能力。
  (二)共同被告韓英雄、洪英剛於警訊及偵查中之證言，證人鄭國
    臣、鄭國顓於警訊之證言，韓英雄與洪英剛簽具之同意書，
    獅子鄉公所會同分駐所之勘查報告、照片、檢察官勘驗筆錄
    、土地複丈成果圖等，其性質雖屬傳聞證據，惟上開證據資
    料，業經當事人於準備程序同意作為證據，於本院審理時予
    以提示並告以要旨，檢察官及被告均未於言詞辯論終結前聲
    明異議，自均有證據能力。
二、得心證之理由及所憑之證據
　(一)訊據上訴人即被告（下稱被告）甲○○、乙○○均否認有何
　  違反水土保持法犯行，被告甲○○辯稱：伊僅是向洪英剛買
    山坡地的石頭，不知道該處開採土石要先經主管機關核定云
    云；被告乙○○辯稱：伊係受僱於洪英剛在現場挖石頭，而
    洪英剛有跟地主簽約，伊不知該處開採土石要先經主管機關
    核定云云。經查：
  　1.屏東縣獅子鄉○路段274 號土地係原審共同被告韓英雄所
      有，為山坡地保育利用條例第3 條曾經核定、公告之山坡
      地範圍，有屏東縣政府90年4 月9 日90屏府農保字第5089
      6 號函在卷足佐（見原審卷第23頁），而此土地亦屬行政
      院公告核定係屬水土保持法第3 條第1 項第3 款所定之山
      坡地，有屏東縣政府91年6 月27日屏府農保字第09101000
      72號函在卷可稽（見本院卷第50頁），是前開土地係屬水
      土保持法所規範之山坡地，合先敘明。
　  2.土地所有人韓英雄同意由洪英剛處理開採之土石，洪英剛
  　  則再經由乙○○之介紹，將土石售予甲○○，甲○○亦同
      意共同開採土石等情，均據被告甲○○、乙○○及同案被
      告韓英雄、洪英剛供明在卷，復有韓英雄與洪英剛簽具之
      同意書影本在卷可稽（見枋警刑字第5611號卷第94頁），
      則被告乙○○、甲○○亦屬經由土地所有人韓英雄及土地
      使用人洪英剛之同意，共同參與採取土石之使用行為，渠
      等既與該山坡地之有權使用人洪英剛及地主韓英雄共同犯
      罪，應共同負有實施水土保持處理與維護之責，是被告所
      陳「被告2 人僅係購買石頭者，並未參與開採石頭」一節
      （見本院上訴卷第96頁），亦非可採。另被告甲○○、乙
      ○○及地主韓英雄、土地使用人洪英剛並未依水土保持法
      規定，先擬具水土保持計畫，並經屏東縣政府核定，即率
      於前揭山坡地開挖採取土石等事實，業據獅子鄉分駐所會
      同鄉公所人員勘查屬實，有勘查報告1 份在卷足憑（見枋
      警刑字第5611號卷第14頁），復經檢察官會同枋寮地政人
      員到場勘驗並囑託測量無訛，亦有勘驗筆錄、土地複丈成
      果圖等在卷可按（89年度偵字第4367號卷第26頁、第29至
      31 頁）。 前揭新路段274 號山坡地經檢察官委請鑑定結
      果為：「該基地入口左側已被開挖為採取土石之用，且開
      挖部分緊鄰產業道路之邊坡，依現場判斷有因開挖行為致
      使地表逕流水集中而致水土流失之情況，甚至可能危及產
      業道路之安全」等語明確，此有國立屏東科技大學89年12
      月19 日 屏科大建保字第6721號函及照片等附卷可資參
      佐（見89年度偵字第4367號卷第27頁）及現場開挖照片（
      見枋警刑字第5611號卷第24至26頁）附卷可佐，足認前揭
      山坡地確已因被告等人之違法開挖，而有水土流失之情形
      ，其等違法之事證已臻明確。至被告於本院前審調查中聲
      請屏東縣獅子鄉公所再次勘查結果，雖陳：「經實地勘查
      結果，並無水土流失，已長滿雜木、雜草」等語，此有該
      鄉公所91年7 月3 日獅鄉農字第0910004351號函附照片暨
      勘查報告在卷（見本院上訴卷第52至55頁），惟此係91年
      6 月25日之勘查情形，距離被告等人違法開挖山坡地時間
      業已相隔近2 年，被告等人開挖時之「致生水土流失」情
      形，自應以上開國立屏東科技大學之鑑定結果以斷，是前
      述鄉公所於案發後近2 年所為之勘查報告尚不足據為被告
      等人有利認定之依據，併予敘明。
　　3.被告甲○○、乙○○雖均以「不知開採土石須經主管機關
  　　核定」等語置辯，惟按「不得因不知法律而免除其刑事責
　    任」，刑法第16條前段定有明文，本件被告甲○○、乙○
      ○既明知渠等所欲使用之土地係屬山坡地，而台灣山坡地
      屢遭濫墾開挖，而造成土石流或坍塌等情狀，亦屬時所見
      聞，被告等人身為經營土石業者，猶無不知之理，渠等即
      應於與洪英剛等人共同使用開採土石前，先予查明水土保
      持法之相關規定，先行做好水土保持處理，依前揭法條之
      規定，仍不能解免其等之刑事責任。
    4.綜上所述，被告2 人所辯上情，均屬事後卸責之詞，均無
      足採。本件事證明確，被告2 人前揭違反水土保持法犯行
      ，均堪認定。
三、按於山坡地為採取土石之使用行為，被告乙○○及甲○○與
    水土保持義務人洪英剛、韓英雄，依法應先擬具水土保持計
    畫，送請主管機關核定，水土保持法第8 條第1 項第3 款、
    第12條第1 項定有明文；故核被告乙○○、甲○○違反前開
    規定，未先擬具水土保持計劃，致生水土流失所為，應論以
    水土保持法第33條第3 項前段之罪。雖山坡地保育利用條例
    第35條第3 項前段亦有相同處罰，然依水土保持法第1 條第
    2 項之規定：「水土保持，依本法之規定，本法未規定者，
    適用其他法律之規定。」則水土保持法就立法體例而言，係
    立於特別法之地位，且適用時排除其他法條之適用，僅水土
    保持法未規定時，始有其他法律適用之餘地。故水土保持法
    既屬山坡地保育利用條例之特別法，依法規競合之特別法應
    優先於普通法而適用之原理，被告2 人所為，應論以水土保
    持法第33條第3 項前段之罪（最高法院88年台非字第278 號
    判決意旨參照）。末查，水土保持法第33條第3 項前段之罪
    ，其行為主體以有擬具水土保持計畫義務之人為限，性質上
    屬身分犯之一種；又依同法第4 條規定，公、私有土地之經
    營或使用，依該法應實施水土保持處理與維護者，該土地之
    經營人、使用人或所有人，為該法所稱之水土保持義務人；
    本件土地地主韓英雄與洪英剛簽立土地使用同意書，同意洪
    英剛開採土石，則韓英雄與洪英剛為系爭土地之水土保持義
    務人，被告甲○○、乙○○明知上情，雖未具水土保持義務
    人之身分，而與有此身分之韓英雄、洪英剛共犯本罪，依刑
    法第31條第1 項之規定，仍成立本罪之共同正犯。又水土保
    持法雖於被告行為後之92年12月17日修正公布，惟該法第33
    條第3 項前段之罪其刑度並無變動，自無比較適用之問題，
    附此敘明。
四、原審就被告甲○○、乙○○部分予以論科，固非無見，惟查
    ：
  1.被告甲○○、乙○○雖未具水土保持義務人之身分，而與有
    此身分之韓英雄、洪英剛共犯水土保持法第33條第3 項前段
    之罪，依刑法第31條第1 項之規定，仍成立本罪之共同正犯
    ，已如前述，原判決就此漏未說明，自有未合。
  2.前揭山坡地係屬水土保持法核定之山坡地，已如前述，原審
    引用之屏東縣政府90年4 月9 日90屏府農保字第50896 號函
    （見原審卷第23頁），卻係函覆指該地係屬山坡地保育利用
    條例核定之山坡地，原判決於理由欄(一)憑此函文，而認前揭
    山坡地係屬水土保持法所規範之山坡地，即有採證認事不符
    之不當。
  3.被告2 人並無證據證明尚有參與違法開挖屏東縣獅子鄉○○
    段15地號山坡地，致水土流失等情（詳見後述），原判決併
    予論罪科刑，即有未合。
五、被告2 人雖執前詞否認犯行，提起上訴指摘原判決此部分不
    當，均無理由，但原判決此部分既有可議，自應由本院予以
    撤銷改判。爰審酌被告2 人為圖一己之利，違法開挖山坡地
    ，破壞自然景觀、水土保持之犯罪情節及違法開挖範圍，渠
    等犯後否認犯行之態度等一切情狀，分別量處如主文第2 項
    所示之刑，並均諭知易科罰金折算標準。（本件僅由被告上
    訴，檢察官雖對被告甲○○求刑4 年，但於收受原審判決後
    卻未提起上訴，本院僅得依刑事訴訟法第370 條規定量刑，
    附此敘明）。
六、本件被告行為後，刑法第41條已於90年1 月10日修正公布，
    並於同年月12日生效施行，而修正公布之刑法第41條第1 項
    所規定者，係將修正前原所規定犯最重本刑3 年以下有期徒
    刑之罪，而受6 個月以下徒刑或拘役之宣告得易科罰金之要
    件，修改為犯最重本刑為5 年以下有期徒刑之罪，而受6 個
    月以下有期徒刑或拘役之宣告得易科罰金之要件，惟按刑法
    第2 條第1 項但書適用有利於行為人之法律時，除有特別規
    定，及事關執行如易服勞役、易科罰金、易以訓誡、數罪併
    罰之定執行刑之緩刑等，不應適用舊法者外，既認行為時法
    為有利於行為人，即不容對於其他關係條文，復參用裁判時
    法，以紊系統，最高法院29年上字525 號著有判例可資參照
    ，是關於易科罰金之法律並無比較新舊法之問題應一律適用
    新法，併此敘明。
七、公訴意旨另以：被告甲○○、乙○○另承上揭犯意，於89年
    8 月6 日，再由洪英剛僱請不知情之鄭國臣、鄭國顓，駕駛
    挖土機至楓林段15地號山坡地開採（所有權人郭秋花），翌
    日為警於上址查獲，總計開挖面積為0.2001公頃，另因郭秋
    花指界錯誤，致隔鄰同段14號國有地亦遭開挖達0.0584公頃
    。致使原地表之植生盡遭破壞，地表裸露，均有水土流失之
    情況。因認被告2 人此部份涉犯水土保持法第33條第3 項罪
    嫌。訊據被告乙○○辯稱：伊於89年8 月7 日與甲○○要去
    找洪英剛，但沒有找到，在樹下休息時，就遇到警方；被告
    甲○○辯稱：89年8 月7 日這一次根本沒有買也沒有載運，
    那天由乙○○載伊去看，結果伊去看的時候就被抓了等語。
    經查：
  (一)被告乙○○及甲○○遭警查獲當日，警方與被告2 人相遇地
    點離開挖現場尚有一段距離，業經證人盧振約即警員於本院
    前審調查時證述：「甲○○攔車的地方距離怪手的地方約有
    1 百到1 百50公尺左右，但是因為有個轉彎處，所以在攔車
    的地方是看不到怪手的現場…」等語明確（見本院上訴卷第
    59 頁）， 是被告等2 人辯稱：渠等當日是要去找洪英剛洽
    談購買石頭，但未能遇見洪英剛等語，尚非無據。
  (二)原審共同被告洪英剛於警訊供稱：「昨天（8 月6 日）甲○
    ○就有來找我，我並帶甲○○去現場看石頭，今日（8 月7
    日）早上再過來談價錢」等語明確（見屏警刑經字第17264
    號卷第5 頁），況當日係由被告甲○○主動攔下警方駕駛之
    休旅車，並表示伊是來買石頭等情，亦經證人盧振約於本院
    前審到庭結證明確（見本院上訴卷第59頁），此外現場駕駛
    挖土機之證人鄭國臣、鄭國顓於警訊中亦稱渠等係受洪英剛
    僱用一節（同上警卷第10、12頁），是被告2 人若非係前往
    該處找尋洪英剛洽談購買土石未果，豈會任意攔下車輛詢問
    致遭警方查獲。是被告等既尚未與洪英剛談妥如何購買土石
    事宜，尚不得僅因被告2 人在開挖現場附近，即認渠等即已
    參與該土地採取土石之行為，而遽以違反水土保持法第33條
    第3 項前段之罪相繩。
  (三)綜上所述，被告2 人被訴此部份尚與水土保持法第33條第3
    項前段之構成要件不符，此外，復查無其他積極證據足資證
    明被告2 人有為此部份犯罪，揆諸前揭說明，被告2 人被訴
    此部份違反水土保持法第33條第3 項前項之罪，尚屬不能證
    明，本應為被告2 人無罪之諭知，惟公訴意旨認此部分與前
    揭起訴經本院論罪科刑部分，有連續犯裁判上一罪關係，爰
    不另為無罪之諭知。
八、被告2 人被訴違反山坡地保育利用條例部分業已判決無罪確
    定。
九、據上論斷，應依刑事訴訟法第369 條第1 項前段、第373 條
    、第364 條、第299 條第1 項前段、水土保持法第33條第3
    項前段、刑法第11條前段、第28條、第31條第1 項、第41條
    第1 項前段、罰金罰鍰提高標準條例第2 條，判決如主文。
本案經檢察官邱榮藏到庭執行職務。
中　　華　　民　　國　　94　　年　　7 　　月　　15　　日
                  刑事第五庭    審判長法  官　曾永宗
                                      法  官  邱永貴
                                      法  官  陳明富
以上正本證明與原本無異。
如不服本判決應於收受本判決後10日內向本院提出上訴書狀，其
未敘述上訴理由者，並得於提起上訴後10日內向本院補提理由書
狀（均須按他造當事人之人數附繕本）「切勿逕送上級法院」。
中　　華　　民　　國　　94　　年　　7 　　月　　19　　日
　　　　　　　　　　　　　　　　　　　書記官　陳武悅
附錄本件判決論罪科刑法條：
水土保持法第33條第3項：
第1 項第2 款情形，致生水土流失或毀損水土保持之處理與維護
設施者，處6 月以上5 年以下有期徒刑得併科新臺幣60萬元以下
罰金；因而致人於死者，處3 年以上10年以下有期徒刑，得併科
新臺幣80萬元以下罰金；致重傷者，處1 年以上7 年以下有期徒
刑，得併科新臺幣60萬元以下罰金。
                                                      H
